最高法院刑事判決　　　　　　九十四年度台上字第五六八二號
　　上　訴　人　乙○○
　　　　　　　　　　　　542.
　　　　　　　　甲○○
　　　　　　　　　　　　542.
上列上訴人等因妨害風化案件，不服台灣高等法院台南分院中華
民國九十四年七月十二日第二審更審判決（九十四年度重上更(一)
字第二四七號，起訴案號：台灣嘉義地方法院檢察署八十九年度
偵字第一八○七、三○○九號），提起上訴，本院判決如下：
    主  文
上訴駁回。
    理  由
按刑事訴訟法第三百七十七條規定，上訴於第三審法院，非以判
決違背法令為理由，不得為之。是提起第三審上訴，應以原判決
違背法令為理由，係屬法定要件。如果上訴理由書狀並未依據卷
內訴訟資料，具體指摘原判決不適用何種法則或如何適用不當，
或所指摘原判決違法情事，顯與法律規定得為第三審上訴理由之
違法情形，不相適合時，均應認其上訴為違背法律上之程式，予
以駁回。本件上訴意旨略稱：（一）原審受命法官於民國九十四
年六月三日行準備程序時對上訴人乙○○、甲○○為蒐集或調查
證據性質之訊問（即法官問： 000000000電話是否為楊朝鈞所有
？是否曾經跟這支電話聯絡？甲○○答：我沒有跟楊朝鈞他聯絡
；乙○○答：可能是楊華娟借我的電話0000000000跟他聯絡），
並勘驗證人洪發在於原審法院前審囑託訊問筆錄上之簽名與第一
審卷第一宗第六八頁 000000000號手機聲請書上洪發在簽名之筆
跡是否相符，及詢問上訴人等對勘驗結果之意見，顯已逾越刑事
訴訟法第二百七十三條規定受命法官職權所得處理事項之範圍，
其所踐行之訴訟程序即難認適法。（二）原判決認定上訴人等犯
罪時間為八十九年二月二十五日起至同年三月七日止，其事實欄
及理由欄均未曾記載及論究大陸女子楊華娟是否為良家婦女，卻
於理由欄參「論罪科刑之理由」項下，引用舊刑法第二百三十一
條第三項之本院三十三年上字第三三九號判例意旨，原判決有理
由矛盾之違背法令。（三）原判決既以上訴人等於前案犯後專心
另謀生計，資為認定本件乃另行起意之重要證據；卻又謂「至被
告乙○○、甲○○雖以甲○○與其婆婆一起經營小吃店是否已有
五、六年之久，被告乙○○是否自八十八年三月即受雇為送貨員
迄今云云，並舉出證人即其等里長莊天基為證，被告乙○○、甲
○○於前案犯罪時是否即已在從事上開行業，及於本案時仍持續
從事上開行業，並不影響本案認定被告乙○○、甲○○是否係另
行起意所為之認定。」，顯然前後矛盾。（四）依證人林憲吾之
證述，上訴人等之此次犯行，應該與前案所犯成立刑法第五十六
條連續數行為而犯同一罪名；證人莊天基亦證實上訴人等經營滷
味生意已十餘年，並非八十八年出事後才經營。原判決不採上開
二位證人之證詞，亦未說明理由，即判決上訴人等之罪，有判決
不載理由之違法。又原審未傳喚訊問證人曾鄭秀桃及查獲上訴人
等之警員，有應於審判期日調查之證據未予調查之違法等語。
惟查：原判決撤銷第一審關於上訴人乙○○、甲○○之科刑判決
，改判仍論處上訴人等以共同意圖使女子與他人為性交之行為，
而容留以營利為常業罪刑，係依憑上訴人等之自白（承認有自八
十九年二月二十五日起至同年三月四日止，媒介、容留大陸地區
成年女子楊華娟與男客從事性交易共三十七次，每次從中抽取新
台幣〈下同〉一千元營利，及同年三月七日媒介楊華娟與男客江
吉祥為性交易被警查獲）、證人楊華娟、江吉祥之證供（已說明
其等於警詢中之陳述，均係於刑事訴訟法九十二年九月一日修正
施行前所為，且上訴人等就上開供證均未爭執其證據能力，依刑
事訴訟法施行法第七條之三規定，自得為證據）及扣案之電話簿
三本、交易清冊二本、名片八張（以上為甲○○所有）、保險套
八個、潤滑液五瓶（以上為乙○○、甲○○所有）等證據資料，
為其論罪之依據。並敘明：刑法上規定之常業罪，只須有賴某種
犯罪為業之意思，而有事實之表現為已足，不以藉該犯罪為唯一
生活之資為必要，亦不以經營時日之長短、所得之多寡或盈虧之
結果為認定之標準。上訴人等媒介、容留楊華娟與男子為性交易
，每次可獲得一千元之代價，自八十九年二月二十五日起至三月
四日止，楊女已接客三十七次，具有反覆實施性之營業行為，且
僅僅九天即獲利三萬七千元，衡以乙○○平日送貨，月入二萬餘
元，甲○○販賣滷味，收入亦不豐，則上訴人等媒介性交易之代
價為其等重要收入。上訴人等經營以反覆媒介、容留成年女子楊
華娟與不特定男客從事性交之行為而抽頭營利，恃以維生，應屬
以之為常業。且以：（一）常業犯就其犯意而言，須以同一犯罪
行為恃以維生之意思，反覆為之，具有同一不變犯意之連續性，
就其犯罪行為客體內涵觀察，客觀上必須具有相當時間之連續性
；即謂必須其犯罪行為自始均在一個預定犯罪計畫以內，出於主
觀上始終同一犯意之進行，若中途另有新犯意發生，縱所犯為同
一罪名，究非續其初發的意思，即不能成立與前一行為同一之常
業犯，且常業犯除在主觀上須具備同一不變之犯意外，客觀上仍
須具備有犯同一罪名之連續性行為，始克相當，亦即除以依行為
人自述之主觀犯意判斷外，在客觀上仍應以犯罪行為，依經驗法
則、論理法則判斷之，並非謂行為人自供係基於同一犯意所為之
犯罪構成要件相同之所有犯罪行為，均一體有常業犯之適用。（
二）上訴人等前曾於八十八年九月間因媒介容留成年女子與人性
交易為常業，經法院以甲○○所犯刑法第二百三十一條第二項之
罪，判處有期徒刑一年五月；乙○○則構成上開罪名之幫助犯，
判處有期徒刑六月，緩刑三年，均已確定在案，經調取第一審法
院八十八年度少連訴字第四０號刑事案件歷審卷宗查明無訛。前
案確定判決所認定之犯罪時間係八十八年九月間，與本案犯罪時
間在八十九年二月二十三日至同年三月七日，已相距五月有餘，
在客觀上難謂具有當時間之連續性，不能論以係前案之常業犯。
且乙○○於前案係本於幫助甲○○等人媒介容留成年女子與人性
交易為常業之犯意，與其他正犯並無常業媒介色情之犯意聯絡，
本案則係以自己經營色情行業之正犯意圖而為之，自無基於同一
不變犯意可言。（三）上訴人等夫妻二人於八十八年為警查獲後
，甲○○即與其婆婆一起經營小吃店、乙○○即持續擔任送貨員
之工作，已據上訴人等供明，甲○○復陳稱：前案經警查獲，因
須賠償「雄哥」二十萬元，「雄哥」叫人來要錢，伊即跟婆婆賣
滷味每月賺三、四萬元，乙○○送貨每月二萬多元，因為小孩教
育費用高，又因房屋自己所有，放著可惜，想多賺一點，貼補家
用，所以楊華娟從事性交易的地點，有時在旅館，有時候在其嘉
義市○○○路十七號三樓房屋處等語（見原審卷第四三頁），足
見上訴人等在前案事發後已有悔意，專心另謀生計，並無再繼續
經營應召站之意思，惟因其等經濟狀況不佳，為應付「雄哥」索
債二十萬元甚急，始於事經近五個月，再行起意向共同被告楊朝
鈞借調楊華娟以重操舊業，其二次犯罪之動機、目的並不相同，
尚難認係在一個預定犯罪計畫以內，而基於主觀上始終同一犯意
進行。對於上訴人等所辯本件與前案係基於概括之犯意，應屬同
一案件等情，已依據卷內資料予以指駁說明甚詳，核其採證論述
與證據法則、論理法則均無違背。按：（一）現行刑事訴訟法採
改良式當事人進行主義，行集中審理，以證據調查為審判程序法
庭活動之重心，受命法官於行準備程序時固不再從事實質之證據
調查，祇能以處理刑事訴訟法第二百七十三條第一項所規定之事
項為限，另同法第二百七十四條、第二百七十六條、第二百七十
七條、第二百七十八條關於調查證據之規定，常有助於審判之進
行，且有其必要，因之，第二百七十九條第一項規定：「行合議
審判之案件，為準備審判起見，得以庭員一人為受命法官，於審
判期日前，使行準備程序，以處理第二百七十三條第一項、第二
百七十四條、第二百七十六條至第二百七十八條規定之事項。」
，其第二百七十七條規定：「法院得於審判期日前，為搜索、扣
押及勘驗。」，是受命法官於準備程序期日因調查證據，自得實
施勘驗。本件原審受命法官於九十四年六月三日行準備程序時勘
驗洪發在之筆跡，依上說明，要無違背上揭訴訟程序可言。況原
審受命法官對於000000000 號行動電話所為之勘驗及訊問上訴人
等，係就共同被告楊朝鈞本人之案件調查上訴人等，其因訊問上
訴人等所取得之證據資料並未作為認定上訴人等犯罪之依據，自
不得執為適法上訴第三審之理由。（二）刑法第二百三十一條原
規定之營利引誘、容留良家婦女與他人姦淫罪，其中將婦女分為
「良家婦女」與「非良家婦女」，有違平等原則，又男妓日益普
遍，亦妨害風化，已於八十八年四月二十一日經修正改「良家婦
女」為「男女」。上訴人等犯罪時間係在修法後之八十九年二月
二十五日至同年三月七日間，原判決事實及理由未記載論述楊華
娟為良家男女，乃屬當然，其於理由欄引述之本院三十三年上字
第三三九號判例意旨，旨在說明上訴人等縱僅媒介、容留女子楊
華娟一人與男客為性交易，仍無礙於常業犯之認定。且常業犯之
成立，並不以專職為必要，另兼營他業亦可，故上訴人甲○○究
竟與其婆婆一起經營小吃店多久，乙○○係自何時起擔任送貨員
，及其等在兩案犯罪前後是否持續仍從事上開行業，均與本案上
訴人等是否另行起意之認定無涉，原判決理由就此二部分之論述
核無前後矛盾之處。又證人莊天基就上訴人等與曾鄭秀桃（即乙
○○之母）經營滷味時間長短所為之證供，既不足以推翻上訴人
等係另行起意犯罪之認定，原判決對此復已說明無再傳訊證人曾
鄭秀桃之必要，亦無不合。再，上訴人等於原審並未聲請傳訊查
獲彼等之警員，於原審審判長詢問「尚有何證據請求調查？」，
上訴人等及選任辯護人均答稱：「無」（見原審卷第一○一、一
○二頁），原審復無應於審判期日調查之證據未予調查之違法。
（四）所謂常業罪，屬於集合犯復為實質上一罪，性質上雖係集
合同種之多數犯罪行為而成立之獨立犯罪型態，但必須基於同一
犯意，反覆為之始克相當；倘於前一常業罪行為結束後，再另行
起意犯罪，即屬數罪併罰之問題，非前一次常業罪之判決效力所
能及。本件原判決對於上訴人等係於前一次常業罪行為結束後，
另行起意再犯，與前案無實質上一罪關係，已於事實欄明白認定
，並於理由內詳加說明。上訴意旨就原審採證認事職權之適法行
使及原判決已論駁說明之事項，徒憑己見，重為事實之爭辯，核
與法律規定得為第三審上訴理由之違法情形不相適合。綜上所述
，應認原判決關於上訴人乙○○、甲○○部分上訴違背法律上之
程式，應予駁回。
據上論結，應依刑事訴訟法第三百九十五條前段，判決如主文。
中　　華　　民　　國　九十四　年　　十　　月　 十三　 日
                      最高法院刑事第八庭
                          審判長法官  呂　潮　澤
                                法官  吳　昆　仁
                                法官  孫　增　同
                                法官  趙　文　淵
                                法官  吳　　　燦
      本件正本證明與原本無異
                                      書  記  官
中　　華　　民　　國　九十四　年　　十　　月　 十八 　日
                                                      Ｌ